臺灣臺南地方法院刑事判決
109年度易字第1400號
公  訴  人  臺灣臺南地方檢察署檢察官
被      告  郭均




            林致宏

共      同        
選任辯護人  蔡其龍律師
上列被告因詐欺案件，經檢察官提起公訴（107年度偵續一字第6
號），本院判決如下：
    主  文
郭育均、林致宏共同犯詐欺取財罪，共貳罪，分別處如附表一編
號1、2「罪刑及沒收欄」所示之罪刑及沒收。各應執行有期徒刑
肆年貳月。
未扣案共同犯罪所得共計新臺幣肆仟壹佰壹拾柒萬貳仟參佰壹拾
貳元沒收。如全部或一部無法沒收或不宜沒收時，追徵其價額。
    事  實
一、郭育均係威宏綜合工業有限公司(下稱威宏公司)負責人並負
    責財務調度，林致宏負責經營。林致宏另擔任松揚國際有限
    公司（下稱松揚公司）負責人，2人為夫妻，明知二人名下
    公司經營不善，經濟能力不佳，自民國103年6月起，已無力
    再清償借款，猶共同意圖為自己不法所有，基於詐欺之犯意
    聯絡，分別為下列行為：
  ㈠於102年7月31日起，郭育均、林致宏二人向杜玉涵（原名杜
    誼縈）佯稱其二人所經營之五金工廠生意越做越大，惟所收
    取之客戶支票（下簡稱客票）票期過長，急需現金週轉為由
    ，陸續向杜玉涵借款如附表二所示之金額計新臺幣（下同）
    1,788萬5,599元，並交付如附表二所示，並無實際交易，與
    其他公司換票而取得之支票，佯稱係因生意往來向廠商所收
    取之客票予杜玉涵收執，致杜玉涵不疑有他而陷於錯誤，認
    附表二所示之支票均係郭育均有實際交易而收取之客票，進
    而出借上開附表二所示之金額予郭育均及林致宏，其中154
    萬9,881元則匯入其女兒林秋諭（另經檢察官為不起訴處分
    ）所有之中國信託帳戶內。詎附表二所示之支票到期均跳票
    不獲兌現。
  ㈡於103年6月間起，郭育均、林致宏二人向吳宏宇佯稱其二人
    所經營之五金工廠生意越做越大，惟所收取之客票票期過長
    ，急需現金週轉，以及郭育均所有坐落臺南市○○區○○段000
    號地號土地及其上同段141、142建號之建物（建物門牌號碼
    ：臺南市○○區○○○路000巷00號、下稱本案房地）上之房地貸
    款與機器貸款綁在一起，如吳宏宇能再借錢清償上開貸款，
    其二人於清償貸款後，即可以上開房地向銀行重新貸款，並
    清償積欠吳宏宇之債務為由，陸續向吳宏宇借款如附表三之
    金額計2,015萬6,181元，及吳宏宇以其名下不動產向華南銀
    行貸款後匯款之313萬532元，合計2,328萬6,713元，並交付
    如附表三所示，並無實際交易，與其他公司換票而取得之支
    票，佯稱係因生意往來向廠商所收取之客票予吳宏宇收執，
    致吳宏宇不疑有他而陷於錯誤，進而將上揭款項出借予郭育
    均及林致宏。詎附表三所示之支票到期均不獲兌現，且郭育
    均亦未清償本案房地及機器貸款，而係將本案房地及其上之
    機器設備均予以出售移轉予他人(附表二、三公司負責人除
    郭育均、林致宏外，餘經檢察官為不起訴處分)。
三、案經杜玉涵、吳宏宇訴由臺灣臺南地方檢察署檢察官偵查起
    訴。
    理  由
一、本件認定事實所援引之下列證據，提示當事人均同意其證據
    能力（見本院卷第78至83頁、127頁）。關於傳聞部分，本
    院審酌該等審判外陳述作成當時之過程、內容、功能等情況
    綜合判斷，並無顯不可信、違法不當之情況，認具備合法可
    信之適當性保障。關於非供述證據部分，查無違反法定程序
    取得之情形，且均與起訴待證事實具關連性而無證據價值過
    低之情形，依刑事訴訟法第159條之5規定、同法第158條之4
    規定之反面解釋，皆有證據能力，得作為認定事實之判斷依
    據。
二、被告郭育均、林致宏均否認本件詐欺犯行，二人以書狀辯稱
    ：
  ㈠被告郭育均為威宏公司之實際負責人，公司之相關財務均是
    由郭育均負責，林致宏僅是負責公司之業務 ，並未管理相
    關財務。借貸部分均是由郭育均出面，不可因二人有配偶關
    係，即認定二人有共同詐欺行為。
  ㈡查本件公訴人以未清償機器貨款且將機器出售並移轉予他人
    認定被告二人有詐欺之行為，然黃勝義係「富邦當鋪」前負
    責人，個人亦作資金借貸之業務，被告郭育均因資金周轉不
    足，曾向黃勝義以個人名義借貸數百萬元尚未償還。郭育均
    所經營之威宏公司仍有資金需求，另向石宗浩貸款需要償還
    。黃勝義認為有機可乘，乃向郭育均佯稱可幫其向銀行借款
    ，並於103年10月20日由被告二人約同石宗浩及黃勝義，表
    示威宏公司之機械設備可以貸款500萬元，其中150萬元用以
    償還郭育均欠石宗浩之債務，而剩餘之部分則打算用來清償
    其他債務。豈料黃勝義以威宏公司近期跳票、信用不良，無
    法向銀行取得借款，建議將威宏公司名下及本件系爭機械先
    行過戶黃勝義名下，再簽立一個附條件買賣合約回來給威宏
    公司，以便黃勝義代郭育均向銀行或金主借款。惟黃勝義並
    未交付任何款項，迫雙方簽訂買賣合約後，黃勝義復以機器
    需要吊離原地以方便向銀行借款為由，於103年11月27日下
    午帶同工人、車輛等搬遷相關機械設備，爾後被告二人告訴
    黃勝義詐欺案件，黃勝義雖獲台灣台南地方法院106年度易
    字第1649號、107年度易字第953號及台灣高等法院台南分院
    108上易字第186號之判決無罪，然此部分僅係因為刑事案件
    嚴格證明之要求而判決無罪，不表示被告所述全然無據。本
    件被告二人也因前述情況因而導致被告二人所經營之公司之
    本件系爭機器遭拖走，且未取得任何價金，因而無法償還積
    欠告訴人吳宏宇借款，系爭機器並非出於被告二人之自由意
    識下而轉賣，被告二人實無詐欺之意圖。
  ㈢本件告訴人杜玉涵與被告郭育均二人自100年間即開始借貸往
    來，且告訴人杜玉涵有去被告公司看過，都有正常營運，故
    於借款之初及知悉被告有資金需求，而仍願意借款，本應自
    行權衡還款風險，且於考量後始願意借款，是於借款之初難
    認被告有施以詐術之行為，實不可以被告事後因經營上之困
    難，週轉不靈而認定被告有詐欺之情事，而借票之行為更是
    民間常見之交易行為，並不以有實際往來為前提，故起訴書
    以此作為被告二人有詐欺之行為，實有違誤。
三、經查：
  ㈠「刑法詐欺取財罪之成立，以意圖為自己或第三人不法之所
    有，以詐術使人將本人或第三人之物交付為要件；而所謂以
    詐術使人交付，必須被害人因其詐術而陷於錯誤，或利用被
    害人之錯誤而行詐，苟其所用之方法，不能認為詐術，亦不
    致使被害人發生錯誤，即無詐欺可言」。最高法院82年度台
     上字第3532號判決意旨參照。民事消費借貸關係成立後，
    如有未依約履行其債務或提出給付之情形，固非可一概論以
    刑事詐欺罪責，惟應視借用人之於借用之初，有無施用詐術
    （借款理由是否虛偽不實，增加或混淆貸與人風險之判斷）
    ，使他人陷於錯誤（貸與人如知悉該借款事由係虛偽不實，
    即不可能借款）、有無意圖為自己不法之所有之主觀意圖（
    明知自己已無力清償，猶向人借款以減少或消除自己之債務
    ）等要件，審核究係單純民事債務不履行，抑或屬刑事詐欺
    犯行。
  ㈡附表二、三所示支票係被告二人以借款為由交付與告訴人杜
    玉涵、吳宏宇，經被告二人自承在卷（本院卷第109頁），
    核與告訴人杜玉涵、吳宏宇指訴情節相合。告訴人杜玉涵所
    持有附表二所示支票均遭退票，有支票及退票理由單資料在
    卷可參（偵一卷第20-43頁）。吳宏宇持有附表三所示支票
    ，屆期不獲兌現，仍在吳宏宇持有中，亦有各該支票影本在
    卷可稽（偵一卷第50-65頁）。吳宏宇另所指以房屋貸款330
    萬元，於103年10月8日及14日匯款174萬3,563元、138萬6,9
    69元，合計313萬532元至被告郭育均名下威宏公司帳戶，亦
    有吳宏宇提出之華南銀行放款帳戶查詢單、華南銀行存摺內
    頁等資料在卷可按（偵一卷第16頁、第17頁），上開事實均
    可採認。
  ㈢本件雖屬以支票借款之一般商業行為，惟本院審理後認為有
    下列具體事證，足認被告被告二人借款過程有施用詐術，分
    別說明如下：
  ①附表二、三所示被告二人向告訴人杜玉涵、吳宏宇借款之支
    票，被告二人均謊稱係生意往來之客戶為給付貨款所交付之
    客票，郭育均於偵查中稱：「告訴人提告的這些客票公司，
    除了松揚公司外，其他公司票都是貨款票據」（偵二卷第4
    頁）、林致宏稱：「(交付給告訴人二人之支票其取得之來
    源？) 有些是客戶交付的客票，有些是自己公司開的票，像
    興順公司、駿旺公司、劉雅莉的公司都是與我們交易的公司
    」（偵二卷第13-1頁）、「 (你拿松揚、矽峮、嘉倫、駿旺
    、興順、祐宗公司的支票向告訴人等借款，威宏真的跟這些
    公司及黃亮元都有業務往來嗎?) 有」（偵六卷第98）。惟
    查：
  ⒈矽峮企業社負責人劉雅莉於偵查中具結後稱：「(為何矽峮公
    司開122萬5603元支票給威宏，再由郭育均、林致宏交給告
    訴人杜誼縈、吳宇宏借錢？) 郭育均當時跟我說是要銀行票
    貼，不知道她要拿去私人借貸」、「  (郭育均拿支票和發
    票去借錢，這些發票和支票真的有無交易往來？) 我不清楚
    ，因為郭育均說要票貼，所以我開票給她，這些支票不算交
    易，是為了票貼開的」（偵六卷第18頁、第20頁）。
  ⒉嘉倫公司負責人林昀仙於偵查中具結稱：「 (為何嘉倫公司
    開618萬4524元支票給威宏，再由郭育均、林致宏交給告訴
    人杜誼縈借錢？) 當時林宗達跟我說他大嫂郭育均需要開票
    去跟銀行做票貼，後來是郭育均直接跟我說，郭育均說跟我
    借支票去做票貼，就先開威宏公司的票給我，我再開一樣金
    額的支票給威宏公司」、「(是否純粹是郭育均向你借票？
    並無實際交易行為？) 是。沒有實際交易行為」（偵六卷第
    21-22頁）。
  ⒊興順公司負責人邱素津於偵查中具結稱：「(你為什麼要跟郭
    育均換票？) 郭育均說要跟銀行換票，要做票貼，我也是正
    規去銀行貼票。我貼的比較少，有需要才會去，郭育均貼的
    比較多，我不知道她還有拿去錢莊」、「(興順公司是否有
    跟威宏公司有業務往來？) 都沒有」 、「(興順公司為何開
    了744萬8465萬元、191萬8315元支票給威宏公司，威宏再拿
    給告訴人等？) 郭育均有開四百多萬的票給我，她是跟我換
    票，大概是101、102年開始就跟我換票，時間有點久，我忘
    記了」（偵六卷第56頁、第58頁）
  ⒋駿旺公司負責人高再見於偵查中稱：「(駿旺開這些支票與郭
    育均有實際業務往來嗎？) 沒有」、「(否則為何開這些支
    票？) 我不知道，要問邱素津」（偵六卷第61頁），核與邱
    素津於偵查中證稱：「(興順公司跟駿旺公司的支票都是由
    你開給郭育均？) 是。高再見都不知道，都是由我在處理，
    我跟他說我要開一間公司，他也說好，他就負責簽字而已，
    都是由我在處理」、「(高再見所經營的駿旺公司開立共4張
    166萬4715元 、3張131萬251元之支票給告訴人杜誼縈、吳
    宏宇，是否也與郭育均沒有實際業務往來？) 都沒有實際業
    務往來，都是郭育均拿給杜誼縈和吳宏宇」（偵六卷第59-6
    0頁）相合。
  ⒌祐宗公司負責人林宗達偵查中稱：「(是祐宗公司的負責人？
    ) 是的」 、「(有無實際參與祐宗公司的經營？) 沒有，我
    是名義上的負責人」（偵四卷第106頁）、「 (為何你會擔
    任登記負責人？) 因為我大嫂郭育均說公司需要一個負責人
    ，請我幫忙，我不知道她為何不自己當負責人，我想她是我
    的大嫂就信任她」、「(為何祐宗公司開了752萬8969元支票
    給威宏公司，並由郭育均 、林致宏拿給告訴人吳宇宏借錢
    ？) 我不知道」（偵六卷第16頁）。
  ⒍告訴人杜玉涵、吳宏宇偵查中均指稱：「(所交付給你們的支
    票，告知來源為何？)他都說是作生意拿到的客票，是廠商
    的應付貨款」。（偵五卷第166頁）。吳宏宇更指稱：「對
    方以實際無交易的假支票騙我，說要拿去銀行貼現，一開始
    他們這些票來拿給我，我不願意借，後來，他們在支票上的
    金額寫到個位數，偽裝成貨款，而且發票章草寫，也是看不
    出來是哪間公司，後來退票後，才發現都是他們家族自己人
    所開的公司。他們用這些票來騙我。要跳票之前，就先脫產
    了」（偵五卷第37頁）。
  ⒎依上揭附表二、三所示支票發票人公司負責人之說法，除祐
    宗公司係郭育均自己成立、自己實際經營，林宗達僅擔任名
    義上負責人外，其餘公司負責人均稱與被告二人之威宏公司
     、松揚公司間並無直接生意往來，所開與被告二人公司之
    支票都是互相換票而來。而被告二人卻向告訴人杜玉涵、吳
    宏宇二人謊稱附表二、三所示支票係其二人公司與各該公司
    交易往來之貨款支票。被告二人顯以不實事項，向告訴人杜
    玉涵、吳宏宇施用詐術，使告訴人二人誤信上開支票確係客
    戶給付貨款之客票，陷於錯誤而出借款項，實可認定。
  ②告訴人吳宏宇於偵查中稱：「當時我已借給郭育均約1600萬
    左右，也拿到大約同額的支票，我跟郭育均說沒有錢再借他
    ，他跟我接觸過程知道我有一間舊房子可貸款，他就說要拿
    他的房子貸款還錢給我，但是他的房子和機器綁在一起，請
    我再提供一筆錢，讓他解除設定，才能向銀行增貸，把所有
    欠我的錢還給我。他當時說他的房子約值2千多萬。我把貸
    得的錢330萬匯給他後，過了一個多月，他都沒回應，我就
    問他房子是否貸好可以還錢給我，郭育均就說房子賣掉了，
    我跟他要錢，他說沒錢，不然就開支票給我。目前我還在缴
    房貸利息」（偵五卷第166頁）。而郭育均名下之本案房地
    於103年11月5日以1860萬（土地1200萬、建物660萬元）出
    售與案外人莊勝益，有不動產成交案件實際資訊申報書在卷
    可按（偵五卷第278頁），足認吳宏宇上開證述真實可採。
    被告二人以本案房地辦理貸款以還清對吳宏宇之欠債為由，
    使吳宏宇誤以為真，陷於錯誤，而以自已之不動產辦理貸款
    後，再借與被告二人。豈料被告二人竟將本案房地賣與他人
    ，而未辦理貸款還債，使吳宏宇對被告二人清償原來債務之
    信賴落空，更落得以自己不動產貸得款項亦遭被告二人取走
    ，猶須背負房貸利息之窘境。被告二人此部分施用詐術之詐
    欺行為亦甚明確。
  ③告訴人吳宏宇於偵查中稱：「（被告郭育均傳送電子支票給
    你看的情形為何？) 在支票全部跳票之前，約一、二個月前
    ，郭育均給我的支票，我發現是威宏的支票，我問他為何拿
    威宏公司的票，他說現在出貨給客戶，客戶都開立電子支票
    ，我說沒聽過電子支票，他說因為環保不使用紙張，我要他
    叫客戶直接開票給我就好，但郭育均說電子支票只有一個序
    號、只有他能領，所以郭育均才開威宏的紙本支票給我。因
    為郭育均想跟我借錢，編了電子支票要取信我，電子支票是
    客戶的，他說這些電子支票一定會兌現，所以開威宏的票給
    我。當時他都是打電話跟我講的，並傳了一張電子支票的li
    ne給我看。我當時都相信他，後來才知道他都是騙人的，根
    本沒有電子支票一事，後來全部跳票後，我問郭育均為何有
    電子支票，他說因為他沒有紙本支票可以開」（偵五卷第16
    7頁），核與郭育均偵查中自陳：「對，我有這樣跟他說，
    電子支票都是用匯款的，時間到客戶就會匯款到我帳戶，我
    再支付吳宏宇的票，這個作法已經有一段時間」、「(根本
    沒有電子支票這種東西？)我們跟廠商請款，廠商會定期月
    結六十天，他們設定之後就會把錢轉到我們的帳戶，那沒有
    跟銀行提示，電子支票是指廠商電匯給我，那是客人這樣跟
    我講的，廠商說他們現在都用電子支票，廠商很多家都是這
    樣」、「(廠商是誰？跟你說用電子支票？)我忘記了，就是
    我跟他請款的上游廠商」（偵六卷第91-92頁），並有吳宏
    宇以「吳太太電子票」之Line對話擷圖卷附可參（偵五卷第
    81頁）。被告郭育均就自己有無使用電子支票，說詞推托閃
    爍，應認確有其事。復將他人匯入票款之事，指為電子支票
    之使用，並以此說詞使吳宏宇陷於錯誤，而出借款項與郭育
    均。再對照郭育均事後遲不還錢之事實，益見郭育均於借款
    時使用電子支票之藉口，亦屬詐術之使用。
  ④被告二人以其二人因公司機器遭人騙走，致無力償還積欠吳
    宏宇之債務，並非有意詐騙云云。惟查：
  ⒈103年10月間，被告郭育均為償還積欠案外黃勝義、石宗浩數
    百萬元債務，經由黃勝義提議，以威宏公司名下之機器向銀
    行貸款5百萬元，償還欠石宗浩之150萬元債務。因威宏公司
    近期跳票，無法辦理貸款，乃先將威宏公司名下之機器過戶
    至祐宗公司名義負責人名下，再移轉登記至黃勝義名下，嗣
    由黃勝義簽立附條件買賣契約合約給威宏公司。詎黃勝義於
    威宏公司名下之機器過戶至其名下後，即以機器須吊離原地
    以方便向銀行簽約為由，103年11月27日將威宏公司名下之
    機器搬走，並不告知機器之放置地點，亦未辦理貸款，因而
    提告黃勝義詐欺。
  ⒉案經本院以106年度易字第1649號、107年度易字第953號刑事
    案件審理後，認為「黃勝義係建議郭育均以機械設備辦理貸
    款，其移轉過程係將威宏公司之機械設備移轉給祐宗公司，
    再由祐宗公司向日盛租賃公司或金主貸款，過程中並未將威
    宏公司之機械設備移轉至許鴻志或被告黃勝義名下」、「依
    據買賣合約㈠、㈡及公證書之書面記載、證人郭育均、許鴻志
    之證述，並參酌郭育均先前曾有2次辦理動產擔保交易之經
    驗，其與被告黃勝義等人共同就2份買賣合約辦理公證，及
    其容許被告黃勝義將機械設備搬離等情，郭育均應知悉其係
    將買賣合約㈠、㈡所載機械設備出售予被告黃勝義之事實」，
    且「郭育均既知悉其係將買賣合約㈠、㈡所載機械設備出售予
    被告黃勝義，則被告黃勝義所為自非構成詐欺」，判決黃勝
    義無罪。案經上訴，二審亦同此認定，駁回上訴而確定。有
    本院前開判決及高等法院臺南分院108年度上易字第186、18
    7號刑事判決在卷可稽（偵五卷第206-224頁、第244-270頁
    ）。
  ⒊黃勝義就此部分在偵查中稱：「(是否有與他們接洽以機器設
    備向銀行貸款事宜？何時？)沒有，他們信用不好，我怎麼
    可能用他們的機器設備向銀行貸款」、「(他們原先欠你的
    債務大約為何？)時間太久了，我已記不得，約有六、七百
    萬元」、「(當時真的是要以他們公司的機器設備向銀行贷
    款？)沒有」、「(你與他們當時實際約定内容為何？經過？
    )當時他們已欠我很多錢，無法還款，我就提議用他們公司
    的機器設備來抵債，不夠的話我自己承擔，他們也同意，所
    以我們還有去公證，什麼時候的事我已記不得了」、「(你
    所搬走的機器價值約為何?)實際價值我不知道，最後賣得36
    0萬元」、「(所搬走的機器價值與郭育均積欠你的金額是否
    有相符？)不相符，但當時雙方同意用機器設備抵債，不夠
    我就認了」（偵五卷第238-239頁）。
  ⒋綜合上開刑事判決之認定及黃勝義之證述，被告二人既之前
    即有2次辦理動產擔保交易之經驗，又將其與黃勝義間之2份
    買賣合約辦理公證，顯然知悉買賣交易以公證方式可以確保
    自己的法律權益。依被告二人說詞，該機器假交易真貸款之
    關鍵交易為：黃勝義須以附條件買賣契約方式將機器所有權
    移轉回被告二人公司，則被告二人在辦理契約公證前，為何
    不要求黃勝義將該機器由威宏公司買回之附條件買賣契約寫
    妥，一併辦理公證，或委由不同單位公證，以確保自己權益
    ？且被告二人欠石宗浩150萬元，欠黃勝義6、7百萬元，合
    計至少7百萬元以上之債務，而機器縱以假買賣真貸款方式
    亦僅能貸得5百萬元，如先償還石宗浩150萬元，黃勝義之6
    、7百萬元債務如何處理？黃勝義自己之債權無法獲得清償
    ，卻要先幫被告二人辦理該貸款以使石宗浩先獲得滿足清償
    ，自己反而讓郭育均繼續積欠？被告二人之說詞多違反常理
    ，悖於人情。反而黃勝義偵查中所述，被告二人實以威宏公
    司名下之機器抵償積欠黃勝義之債務，並無以機器貸款之事
    ，較為可採。此從被告二人事後亦容許黃勝義將機械設備搬
    離威宏公司之事實，亦可獲證。
  ⒌本院綜合上開事證，認為被告二人前開因威宏公司名下之機
    器遭黃勝義騙走，致本件附表二、三所示支票無資金兌現，
    並無詐欺故意之辯解，實屬事後卸責之詞，並無可採。
  ㈣綜上所述，被告二人詐欺犯行，已臻明確。二人辯稱無詐欺
    故意云云，要屬卸責之詞。本件事證明確，被告二人詐欺犯
    行，均可認定。
四、論罪科刑
  ㈠法律適用說明：
  ①按「刑法上之詐欺取財罪，須行為人施用詐術之行為，使被
    害人陷於錯誤，而為財物交付，行為人或第三人因而取得財
    物，始足當之。因此，詐欺行為包含詐術、錯誤交付、取得
    等犯罪流程，層層相因、環環相扣，每一環節，皆為構成詐
    欺犯罪之要件，直到行為人或第三人取得財物之結果，始達
    犯罪終了之階段，在此之前則屬未遂問題。而犯罪之實行，
    學理上有接續犯、繼續犯、集合犯、吸收犯、結合犯等實質
    上一罪之分類，因均僅給予一罪之刑罰評價，故其行為之時
    間認定，當自著手之初，持續至行為終了，並延伸至結果發
    生為止，倘上揭犯罪時間適逢法律修正，跨越新、舊法，而
    其中部分作為，或結果發生，已在新法施行之後，應即適用
    新規定，不生依刑法第2條比較新、舊法而為有利適用之問
    題」，最高法院108年台上字第1179號著有刑事判決可資參
    考。
  ②被告二人以附表二、三所示支票向告訴人杜玉涵、吳宏宇借
    款時間為本件施用詐術行為時間。依杜玉涵於本院審理時稱
    ：「她每一張支票拿來的時候，比如今天是3月1日來借錢，
    事實上我3月1日借她錢，可是她支票的到期日大部分都是慢
    了4個月至半年」（本院卷第163頁）。以附表二所示支票最
    早取得支票日為103年1月31日，最後取得支票日期為104年4
    月20日，依杜玉涵前開證述，往前回推半年（6月），則其
    取得附表二支票時間應在102年7月31日至103年10月20日。
    吳宏宇於審理時證：「11月初跳票的支票，我大約是在6月
    收到的，他開了五個月，6月他就開了幾張出來，7月又開的
    是12月的票，8月開的就是隔年1月的票，開到11月跳票前還
    在開，所以才會到隔年的4、5月」（本院卷第192頁）。附
    表三所示支票最早取得支票日期為103年11月5日，最後取得
    支票日期為104年3月25日，依吳宏宇前開證述，往前回推5
    月，則其取得附表三所示支票時間應在103年6月5日至103年
    10月25日。
  ③再查，刑法第339條第1項經立法院修正，並由總統於103年6
    月18日以華總一義字第10300093721公布施行，於同年月20
    日生效。本件被告二人於附表二、三之以支票詐欺行為，分
    別為接續犯實質上一罪，詳如後述。依前揭最高法院108年
    台上字第1179號判決意旨，其二人接續詐欺行為既屬接續犯
    ，犯罪時間復跨越新、舊法，應即適用新法規定，不生新舊
    法比較問題，先予敘明。
  ㈡論罪：核被告二人上開犯罪事實㈠、㈡所為，均係犯刑法第339
    條第1項詐欺取財罪。被告二人於附表二之1至之5對告訴人
    杜玉涵、於附表三之1至之6對告訴人吳宏宇，多次以他公司
    支票向告訴人二人借款，及要求吳宏宇以其房地設定貸款供
    以二人清償債務之詐欺犯行，主觀上皆係基於同一詐欺之目
    的及犯意，運用類似之手法，於密切接近時間及同一地點實
    施，侵害同一法益，各行為之獨立性極為薄弱，依一般社會
    健全觀念，難以強行分開，應分別視為數個舉動之接續施行
    ，各自合為包括之一行為予以評價為接續犯一罪。被告二人
    於揭犯罪事實一㈠、㈡，分別詐騙告訴人杜玉涵、吳宏宇之詐
    欺取財犯行，犯意各別，行為互殊，應予分論併罰。
  ㈢共犯：
  ①杜玉涵於偵查中證稱：「(這些支票的發票日是103年11月至1
    04年2月間，郭育均是何時何地拿你所提告支票跟你借錢？)
    郭育均幾乎都是叫林致宏拿給我，她本人比較少拿給我，偶
    爾會叫她女兒拿給我，我們都是約在全家超商，是拿到安定
    區我家附近的全家超商給我」（偵六卷第124頁）。
  ②吳宏宇於偵查中指稱：「…後來郭育均就直接來找我，他說他
    的工廠叫威宏，拿客票說是威宏作生意收回的客票，但票期
    很長，後來我就有借錢給他，一開始支票都有兌現，有時候
    我來台南，有時郭育均打電話或line，支票有時我來拿，有
    時他用寄的，有拿到錢的約2、3個月，金額不多。他說這些
    票都是客戶的，請我幫忙他，我認定不是他的票，他也保證
    不是他公司的票，是客戶應付款項，我才願意收下。與我接
    洽的，大多是郭育均，林致宏有時候我來台南，他在場的話
    會幫腔一下，說最近公司愈做愈好，要周轉一下。後來就開
    票期很長的票，讓我領不到，之後全部一次跳票，總共有50
    張」。
  ③黃勝義偵查中稱：「(原先積欠債務是被告郭育均與你接洽？
    還是被告郭育均、林致宏共同與你接洽？) 主要是郭育均，
    有時是郭育均跟她先生林致宏一同前來，都是拿支票來跟我
    調現，當時我們已認識很久了，且看他們很老實，我就借錢
    給他們」（偵五卷第238頁）。
  ④依上開告訴人二人及黃勝義之證述，被告二人就本件以交換
    而來之客票，向他人詐稱係貨款支票以詐騙借款之詐欺行為
    ，均係二人先聯絡好，由郭育均出面接洽，再由林致宏交付
    支票，或二人共同交付支票，取得借款。被告二人就本件犯
    行，有犯意聯絡及行為分擔，其二人就上開詐欺犯行，均為
    共同正犯。
  ㈣科刑：爰審酌被告二人明知所經營公司已無力償債，猶以不
    實理由，詐騙告訴人杜玉涵、吳宏宇二人，使告訴人二人陷
    於錯誤而陸續出借如附表二、三所示之鉅額款項（附表二計
    1,788萬5,599元、附表三計2,015萬6,181元）。告訴人吳宏
    宇更因誤信被告二人施用之詐術，以自己不動產辦貸款後再
    匯款313萬532元與被告二人，現猶須繳付該設定之房屋貸款
    。被告二人於本件詐得款項總額高達4千多萬元，對告訴人
    二人損害甚鉅。事後未與告訴人二人洽談還款之和解事宜，
    被告二人事後復否認有何詐欺故意，犯後態度不佳，兼衡被
    告郭育均國小畢業、林致宏國中業畢，二人為夫妻，目前同
    住，以打臨工維生，月入均為1萬至2萬多元，二人育有子女
    二人，皆已成年（本院卷第306頁）等一切情狀，就附表一
    編號1、2所示犯行，分別量處如附表一編號1、2所示之刑，
    並定其二人應執行刑如主文所示之刑。
五、沒收
  ㈠按「共同正犯犯罪所得之沒收或追徵，應就各人所分得之數
    為之；又所謂各人「所分得」之數，係指各人「對犯罪所得
    有事實上之處分權限」而言，其各成員有無犯罪所得、所得
    數額，係關於沒收、追繳或追徵標的犯罪所得範圍之認定，
    雖非屬犯罪事實有無之認定，不適用「嚴格證明法則」，無
    須證明至毫無合理懷疑之確信程度，事實審法院仍應視具體
    個案之實際情形，於各共同正犯有無犯罪所得，或犯罪所得
    多寡，綜合卷證資料及調查結果，依自由證明程序釋明其合
    理之依據而為認定，倘若共同正犯各成員內部間，對於不法
    利得分配明確時，應依各人實際分配所得宣告沒收；若共同
    正犯成員對不法所得並無處分權限，與其他成員亦無事實上
    之共同處分權限者，自不予諭知沒收；然若共同正犯各成員
    對於不法利得享有共同處分權限時，則仍應負共同沒收之責
    」，最高法院106年度台上字第539號判決要旨可資參照。
  ㈡經查，本件被告二人為夫妻，於本件犯行復共同為之，對於
    本件之犯罪所得享有共同處分權限，依前揭最高法院106年
    度台上字第539號判決要旨，即應諭知共同沒收。被告二人
    於附表二、三所示犯行之犯罪所得為附表二計1,788萬5,599
    元、附表三計2,015萬6,181元，附表三部分另加計吳宏宇房
    屋貸款後再匯給被告二人之被騙金額313萬532元，均未實際
    合法發還被害人，皆應依刑法第38條之1第1項前段諭知共同
     沒收之，並依同條第3項規定諭知於全部或一部不能沒收或
    不宜執行沒收時，追徵其價額。被告二人於附表一編號1、2
    分別經宣告多數犯罪所得，即受有多數沒收，依刑法第40條
    之2第1項多數沒收合併執行之意旨，及本件須共同沒收，爰
    合併計算二人共同犯罪所得之總額，於應執行刑後宣告沒收
    ，並依法諭知於全部或一部不能沒收或不宜執行沒收時，追
    徵其價額。
據上論斷，依刑事訴訟法第299條第1項前段，刑法第28條、第33
9條第1項、第51條第5款、第38條之1第1項前段、第3項、第40條
之2第1項，刑法施行法第1條之1第1項。
本案經檢察官白覲毓提起公訴，檢察官盧駿道到庭執行職務。
中    華    民    國   110    年    6     月     7    日
                刑事第十三庭  審判長法  官  鄭彩鳳 
                                    法  官  陳川傑 
                                    法  官  陳振謙 
以上正本證明與原本無異。
如不服本判決應於收受本判決後20日內向本院提出上訴書狀，並
應敘述具體理由。其未敘述上訴理由者，應於上訴期間屆滿後20
日內向本院補提理由書狀（均須按他造當事人之人數附繕本）「
切勿逕送上級法院」。 
                                    書記官  黃敏純 
中    華    民    國   110    年    6     月     7    日
附錄本案論罪科刑法條：
中華民國刑法第339條
意圖為自己或第三人不法之所有，以詐術使人將本人或第三人之
物交付者，處5 年以下有期徒刑、拘役或科或併科50萬元以下罰
金。
以前項方法得財產上不法之利益或使第三人得之者，亦同。
前二項之未遂犯罰之。

附表一：
編號 犯罪事實       罪刑及沒收 1 事實欄一之㈠即附表二之1、2、3、4、5（告訴人杜玉涵被詐欺部分） 郭育均、林致宏共同犯詐欺取財罪，各處有期徒刑貳年。二人共同犯罪所得新臺幣壹仟柒佰捌拾捌萬伍仟伍佰玖拾玖元沒收。如全部或一部無法沒收或不宜沒收時，追徵其價額。 2 事實欄一之㈡即附表三之1、2、3、4、5、6加計告訴人吳宏宇以不動產貸款313萬532元交付被告二人部分（告訴人吳宏宇被詐欺部分） 郭育均、林致宏共同犯詐欺取財罪，各處有期徒刑參年。二人共同犯罪所得新臺幣貳仟參佰貳拾捌萬陸仟柒佰壹拾參元沒收。如全部或一部無法沒收或不宜沒收時，追徵其價額。 
附表二
二之1：
編號 發票人 付款銀行 支票號碼 面額（新臺幣） 發票日 是否退票 1 松揚公司林致宏 第一銀行永康分行 GB0000000 48萬3196元 103年12月30日 是 2 松揚公司林致宏 第一銀行永康分行 GB0000000 58萬9640元 104年1月13日 是 3 松揚公司林致宏 第一銀行永康分行 GB0000000 64萬3820元 103年1月31日 是                                           小計：171萬6656元       
二之2：
編號 發票人 付款銀行 支票號碼 面額（新臺幣） 發票日 是否退票 1 矽峮企業社劉雅莉 玉山銀行鹽行分行 BA0000000 38萬7986元 103年12月31日 是 2 矽峮企業社劉雅莉 玉山銀行鹽行分行 BA0000000 45萬8897元 104年1月20日 是 3 矽峮企業社劉雅莉 玉山銀行鹽行分行 BA0000000 37萬8720元 104年3月30日 是                                           小計：122萬5603元       
二之3：
編號 發票人 付款銀行 支票號碼 面額（新臺幣） 發票日 是否退票 1 嘉倫公司林昀仙 玉山銀行永康分行 CA0000000 30萬6960元 103年11月30日 是 2 嘉倫公司林昀仙 玉山銀行永康分行 CA0000000 39萬8650元 103年12月25日 是 3 嘉倫公司林昀仙 玉山銀行永康分行 CA0000000 15萬8720元 103年12月31日 是 4 嘉倫公司林昀仙 玉山銀行永康分行 CA0000000 47萬9880元 104年1月15日 是 5 嘉倫公司林昀仙 玉山銀行永康分行 CA0000000 47萬4530元 104年1月15日 是 6 嘉倫公司林昀仙 玉山銀行永康分行 CA0000000 48萬7240元 104年1月20日 是 7 嘉倫公司林昀仙 玉山銀行永康分行 CA0000000 49萬7200元 104年1月20日 是 8 嘉倫公司林昀仙 玉山銀行永康分行 CA0000000 46萬7899元 104年1月31日 是 9 嘉倫公司林昀仙 玉山銀行永康分行 CA0000000 58萬6935元 104年1月31日 是 10 嘉倫公司林昀仙 玉山銀行永康分行 CA0000000 49萬8776元 104年2月10日 是 11 嘉倫公司林昀仙 玉山銀行永康分行 CA0000000 47萬2550元 104年2月20日 是 12 嘉倫公司林昀仙 玉山銀行永康分行 CA0000000 42萬4250元 104年2月28日 是 13 嘉倫公司林昀仙 玉山銀行永康分行 CA0000000 45萬2588元 104年3月20日 是 14 嘉倫公司林昀仙 玉山銀行永康分行 CA0000000 47萬8446元 104年3月31日 是                                           小計：618萬4624元       
二之4：
編號 發票人 付款銀行 支票號碼 面額（新臺幣） 發票日 是否退票 1 興順公司邱素津 臺灣銀行安南分行 AJ0000000 48萬3420元 103年12月14日 是 2 興順公司邱素津 陽信銀行健康分行 AE0000000 48萬9780元 103年12月15日 是 3 興順公司邱素津 萬泰銀行台南分行 AE0000000 48萬0800元 103年12月15日 是 4 興順公司邱素津 萬泰銀行台南分行 AE0000000 46萬5780元 103年12月30日 是 5 興順公司邱素津 臺南農會和順分部 FA0000000 54萬4760元 103年12月31日 是 6 興順公司邱素津 臺南農會和順分部 FA0000000 54萬5700元 104年1月15日 是 7 興順公司邱素津 玉山銀行安南分行 CA0000000 49萬7066元 104年1月15日 是 8 興順公司邱素津 玉山銀行安南分行 CA0000000 48萬9279元 104年1月20日 是 9 興順公司邱素津 玉山銀行安南分行 CA0000000 45萬8430元 104年1月30日 是 10 興順公司邱素津 玉山銀行安南分行 CA0000000 48萬9820元 104年1月31日 是 11 興順公司邱素津 玉山銀行安南分行 CA0000000 50萬1987元 104年1月31日 是 12 興順公司邱素津 臺灣銀行安南分行 AJ0000000 50萬2938元 104年2月8日 是 13 興順公司邱素津 臺灣銀行安南分行 AJ0000000 52萬1426元 104年2月18日 是 14 興順公司邱素津 陽信銀行健康分行 AE0000000 48萬4550元 104年2月28日 是 15 興順公司邱素津 玉山銀行安南分行 CA0000000 49萬2729元 104年4月20日 是                                           小計：744萬8465元       
二之5：
編號 發票人 付款銀行 支票號碼 面額（新臺幣） 發票日 是否退票 1 駿旺公司高再見 玉山銀行鹽行分行 CA0000000 45萬7621元 104年1月20日 是 2 駿旺公司高再見 玉山銀行鹽行分行 CA0000000 39萬5650元 104年2月12日 是 3 駿旺公司高再見 玉山銀行鹽行分行 CA0000000 45萬6980元 104年2月20日 是                                           小計：131萬0251元       
附表三：
三之1：
編號 發票人 付款銀行 支票號碼 面額（新臺幣） 發票日 是否退票 1 祐宗公司林宗達 合庫銀行南興分行 CS0000000 48萬2790元 103年11月10日  2 祐宗公司林宗達 合庫銀行南興分行 CS0000000 47萬4760元 103年11月10日  3 祐宗公司林宗達 合庫銀行南興分行 CS0000000 29萬8780元 103年11月5日  4 祐宗公司林宗達 合庫銀行南興分行 CS0000000 45萬7988元 103年11月30日  5 祐宗公司林宗達 玉山銀行鹽行分行 BA0000000 58萬5890元 103年12月10日  6 祐宗公司林宗達 玉山銀行鹽行分行 BA0000000 45萬9888元 103年12月10日  7 祐宗公司林宗達 合庫銀行南興分行 CS0000000 46萬8880元 103年12月15日  8 祐宗公司林宗達 合庫銀行南興分行 CS0000000 46萬5222元 103年12月17日  9 祐宗公司林宗達 合庫銀行南興分行 CS0000000 53萬6788元 103年12月20日  10 祐宗公司林宗達 合庫銀行南興分行 CS0000000 35萬9878元 103年12月31日  11 祐宗公司林宗達 玉山銀行鹽行分行 BA0000000 43萬2290元 103年12月31日  12 祐宗公司林宗達 玉山銀行鹽行分行 B0000000A 58萬9700元 104年1月10日  13 祐宗公司林宗達 合庫銀行南興分行 CS0000000 47萬8920元 104年1月15日  14 祐宗公司林宗達 合庫銀行南興分行 CS0000000 46萬7899元 104年1月26日  15 祐宗公司林宗達 玉山銀行鹽行分行 BA0000000 48萬6500元 104年1月31日  16 祐宗公司林宗達 玉山銀行鹽行分行 BA0000000 48萬2796元 104年2月15日                                            小計：752萬8969元       
三之2：
編號 發票人 付款銀行 支票號碼 面額（新臺幣） 發票日 是否退票 1 松揚公司林致宏 第一銀行永康分行 EB0000000 35萬0450元 103年11月20日  2 松揚公司林致宏 第一銀行永康分行 GB0000000 49萬7070元 103年11月30日  3 松揚公司林致宏 第一銀行永康分行 GB0000000 46萬2970元 103年12月10日  4 松揚公司林致宏 第一銀行永康分行 GB0000000 48萬9770元 103年12月15日  5 松揚公司林致宏 第一銀行永康分行 GB0000000 48萬7820元 103年12月25日  6 松揚公司林致宏 第一銀行永康分行 GB0000000 46萬8660元 103年12月30日  7 松揚公司林致宏 第一銀行永康分行 GB0000000 59萬7660元 104年1月15日  8 松揚公司林致宏 第一銀行永康分行 GB0000000 42萬7008元 104年1月30日  9 松揚公司林致宏 第一銀行永康分行 GB0000000 47萬6883元 104年2月5日                                            小計：425萬8291元       
三之3：
編號 發票人 付款銀行 支票號碼 面額（新臺幣） 發票日 是否退票 1 威宏公司郭育均 玉山銀行鹽行分行 CA0000000 48萬4647元 103年12月12日  2 威宏公司郭育均 玉山銀行鹽行分行 CA0000000 56萬7892元 103年12月17日  3 威宏公司郭育均 玉山銀行鹽行分行 CA0000000 50萬6965元 103年12月22日  4 威宏公司郭育均 玉山銀行鹽行分行 CA0000000 47萬4333元 103年12月28日  5 威宏公司郭育均 臺灣企銀開元分行 AD0000000 47萬5438元 104年1月10日  6 威宏公司郭育均 臺灣企銀開元分行 AD0000000 48萬4986元 104年1月20日  7 威宏公司郭育均 臺灣企銀開元分行 AD0000000 54萬5875元 104年2月12日  8 威宏公司郭育均 臺灣企銀開元分行 AD0000000 47萬8555元 104年2月25日                                            小計：401萬8691元       
三之4：
編號 發票人 付款銀行 支票號碼 面額（新臺幣） 發票日 是否退票 1 興順公司邱素津 陽信銀行健康分行 AE0000000 48萬2980元 103年11月31日  2 興順公司邱素津 陽信銀行健康分行 AE0000000 48萬5750元 103年12月31日  3 興順公司邱素津 玉山銀行安南分行 CA0000000 52萬4825元 104年1月27日  4 興順公司邱素津 花旗銀行港都分行 0000000 42萬4760元 104年3月25日                                            小計：191萬8315元       
三之5：
編號 發票人 付款銀行 支票號碼 面額（新臺幣） 發票日 是否退票 1 駿旺公司高再見 玉山銀行鹽行分行 BA0000000 46萬5780元 103年12月31日  2 駿旺公司高再見 玉山銀行鹽行分行 CA0000000 45萬8787元 104年1月30日  3 駿旺公司高再見 玉山銀行鹽行分行 CA0000000 27萬2890元 104年2月22日  4 駿旺公司高再見 玉山銀行鹽行分行 CA0000000 46萬7258元 104年3月10日                                            小計：166萬4715元       
三之6：
編號 發票人 付款銀行 支票號碼 面額（新臺幣） 發票日 是否退票 1 矽峮企業社劉雅莉 玉山銀行鹽行分行 BA0000000 38萬8990元 103年11月30日  2 矽峮企業社劉雅莉 玉山銀行鹽行分行 BA0000000 37萬8210元 103年12月15日                                           小計：76萬7200元